【裁判字號】    98,上訴,105
【裁判日期】    980605
【裁判案由】    毀棄損壞
【裁判全文】
臺灣高等法院花蓮分院刑事判決         98年度上訴字第105號
上  訴  人  臺灣臺東地方法院檢察署檢察官
被      告  甲○○
上列上訴人因被告毀棄損壞案件，不服中華民國98年2月25日臺
灣臺東地方法院96年度訴字第260號第一審判決（起訴案號：臺
灣臺東地方法院檢察署96年度偵字第1088號），提起上訴，本院
判決如下：
    主  文
原判決撤銷。
甲○○無罪。
    理  由
一、公訴意旨略以：被告甲○○明知其於民國（下同）91年5月3
    日向財政部國有財產局（下稱國有財產局）所承租之臺東縣
    卑南鄉○○段290號國有土地（下稱系爭土地）上，有部分
    面積之土地業經告訴人乙○○搭蓋一層樓水泥建築物及種植
    果樹而佔用，為完全使用該土地，竟與真實姓名年籍不詳之
    成年人共同基於毀損之犯意聯絡，僱請該真實姓名年籍不詳
    之成年人於96年3月初某日，駕駛挖土機1臺，毀壞告訴人所
    有之上開建築物及其內之冰箱、桌、椅及床等家具用品，復
    毀壞告訴人所種植之上開果樹45棵，並均致令不堪用。嗣為
    庚○○發現不知情之戊○○駕駛挖土機在系爭土地上整地，
    經輾轉通知己○○及告訴人之女即告訴代理人丙○○後，己○○旋即報警處理，為警於96年3月2日下午3時30分許，在
    前開國有土地上查獲上情，因認被告涉犯刑法第353條第1項
    之毀壞建築物及同法第354條之毀損等罪嫌云云。
二、按犯罪事實應依證據認定之，無證據不得認定犯罪事實；不
    能證明被告犯罪者，應諭知無罪之判決，刑事訴訟法第154
    條第2項、第301條第1項分別定有明文。次按認定不利於被
    告之事實，須依積極證據，苟積極證據不足為不利於被告事
    實之認定時，即應為有利於被告之認定，更不必有何有利之
    證據（最高法院30年上字第816號判例參照）。經查，公訴
    意旨認被告甲○○涉犯上開罪嫌，係以：(1)被告供承知悉證
    人戊○○前往該土地整地之事實；(2)證人丙○○證述上開土
    地原有告訴人於59年間所搭蓋之一層樓水泥建築物18坪及果
    樹45棵；(3)證人庚○○證述上開建築物及果樹，於96年4、5
    月間發現均消失，並發現有人開挖土機整地；(4)證人己○○
    證述於96年4、5月間到現場發現戊○○開挖土機整地；(5)證
    人戊○○證述被告僱請其前往上開地點，並以挖土機整地；
    (6)國有耕地放租租賃契約書影本1份、上載「臺東老家記錄
    」DVD光碟片1片及翻拍照片4張、臺灣臺東地方法院檢察署
    檢察官96年7月30日履勘筆錄1份及附件照片16張、行政院農
    業委員會林務局農林航空測量所86年10月14日攝影之上開土
    地空照圖1張、同所90年9月22日攝影之上開土地空照圖1張
    、戊○○為警查獲之現場照片4張等件資為論據。訊據被告
    固坦承於91年5月3日向國有財產局承租系爭土地，並在該土
    地上種植辣椒，嗣同意戊○○在該土地上整地等事實，有國
    有耕地放租租賃契約書、地籍圖謄本附卷可稽（警卷第22-2
    3頁），惟否認有上開毀損犯行，辯稱：伊同意借用系爭土
    地予戊○○使用，惟未僱請或要求戊○○或其他人至系爭土
    地上拆除、毀損告訴人所有之建築物、家具用品及果樹等語
    。
三、公訴意旨起訴被告涉犯上開犯行，固以上開(1)-(6)之證據為
    據，惟查，證人丙○○、己○○、庚○○上開證述及(6)之物
    證，僅能證明告訴人於59年間在系爭土地上蓋有一層樓水泥
    建築物18坪（內有生活物品）及種有果樹45棵（下稱建物及
    果樹），迄至96年2月下旬止，建物及果樹仍在系爭土地上
    ，直至96年3月2日發現戊○○開挖土機整地，建物及果樹均
    已消失而已。而證人戊○○雖證稱被告有僱請其至現場整地
    之情，然亦證稱：只整地未拆除地上建物及果樹，僅在現場
    工作1日即被查獲等語。雖然證人庚○○於偵查中證稱：我
    是到第3天才發現房子被拆，我沒有看到開怪手的臉，因為
    有隔一段距離，怪手已經挖3天了，都是同1臺怪手等語（偵
    卷29頁），惟其在原審審理時則證稱：其在家裡有聽到怪手
    挖的聲音，大概挖了2、3天，先前挖的時候並沒有去看，第
    3天下午才去現場看，房子跟果樹就不見了，當時並沒有看
    到怪手，怪手已經到裡面去等語（原審146頁），可見庚○○於挖土機開挖之前2天，僅聽聞挖土機之作業聲音，未至
    現場親見挖土機作業情形，則其證述3天都是同1臺挖土機在
    作業云云，顯屬其個人臆測之詞，難以認定戊○○為警查獲
    前，已在現場駕駛同1臺挖土機作業3日。而衡諸告訴人之建
    物是水泥建築，果樹亦有45棵之多，如欲拆除，所費時日不
    下於1日，且拆除完畢，地上亦應留下殘骸物，惟參以證人
    庚○○於偵查及己○○於原審均證稱：只看到戊○○在整地
    ，未在整地現場看到房子及果樹殘骸等語（偵卷第29頁、原
    審卷150頁），既未在整地現場看到殘骸等物，自難以戊○○整地之事實，即推論其有拆除建物及果樹之行為。又既無
    法證明戊○○有拆除行為，被告縱僱請戊○○整地或自承知
    悉戊○○整地，亦難以此證明被告有拆除之行為，是檢察官
    所舉上開證據，均不能為被告不利之認定，揆諸上開說明，
    自應為被告無罪之諭知。
四、檢察官上訴雖以：(1)告訴人自被告承租系爭土地起即不斷向
    國有財產局陳情撤銷該承租，而被告欲使用該地，故有犯罪
    動機；(2)證人戊○○已證稱受僱於被告開挖土機整地，依合
    理推論，被告自是先僱請他人拆除建築物，此後才須僱請戊○○整地；(3)被告送測謊鑑定有說謊反應，自可為判斷被告
    有罪之依據云云。惟查，上開(1)(2)理由，仍屬檢察官推測之
    詞，並無直接或積極證據可為證明；(3)而測謊之結果係於有
    其他可資信賴之證據存在下，可作為補強證據證明力參考之
    用，非可作為判斷事實之唯一及絕對之憑據，有最高法院98
    年度台上字第1748號判決可參，然本件並無可資信賴之證據
    以證明被告有毀損之犯行，自難僅憑被告有說謊之反應，即
    以作為其有罪之唯一憑據，檢察官此部分上訴並無理由。
五、按被害人得為告訴，刑事訴訟法第232條定有明文，所謂犯
    罪之被害人，指因犯罪行為直接受損害之人。就財產犯罪言
    ，所有權人固為被害人，即對於該財產事實上有使用監督之
    人，因他人之犯罪行為致其使用監督權受侵害者，亦不失為
    直接被害人。故物之借用人或承租人，對於借用物或租賃物
    雖無所有權，但既享有管理、使用或收益之權限，故故予毀
    損，致其不能為使用收益時，該借用人或承租人，自得依法
    提出告訴（最高法院90年度台非字第97號參照）。又告訴人
    雖係非法占用公有河川地種植破布子果樹而為事實上之管領
    ，但被告夥同其餘共犯等連續毀損該破布子果樹，自係侵害
    告訴人對該公有河川地及地上物之現實占有管領權益，就此
    而言，告訴人即難謂非被告犯罪之被害人，原判決依其告訴
    及檢察官之追訴，而為實體判決，經核於法自無違誤（最高
    法院84年度台非字第109號判決）。經查，系爭土地雖屬國
    有財產局管理，然系爭土地上所種植之果樹45棵，是告訴人
    乙○○所種植之事實，業經證人丙○○、己○○、庚○○證
    述明確，乙○○對該果樹自有事實上之管領權，則其果樹被
    毀損，自是現實占有管領權益被侵害，應認為被害人，得依
    法提出告訴，而其已委託其女丙○○提起告訴（警卷第12頁
    ），自屬合法告訴。
六、撤銷改判理由：原判決就被告涉犯刑法第353條1項毀損罪嫌
    為被告無罪之諭知，固非無見，惟就被告涉犯刑法第354條
    毀損果樹部分誤為未經合法告訴，為不受理判決，則屬不當
    ，應予撤銷。又檢察官起訴被告涉犯上開二毀損罪嫌，係一
    行為觸犯數罪之想像競合犯，為裁判上一罪關係，檢察官就
    起訴部分既全部上訴，本院自應一併撤銷、審理，而原審就
    被告毀損果樹部分已給予被告及告訴代理人辯論之機會，於
    無罪理由欄亦認定被告不成立該罪，而為實體判斷，原審諭
    知不受理雖屬不當，惟本院基於被告之審級利益並未被侵害
    ，得不發回原法院，由本院自為裁判，並諭知被告無罪之判
    決。
據上論結，應依刑事訴訟法第369條第1項，第301條1項，判決如
主文。
本案經檢察官丁○○到庭執行職務。
中    華    民    國    98    年    6     月    5     日
                  刑事庭審判長法  官  謝志揚
                              法  官  劉雪惠
                              法  官  林鳳珠
以上正本證明與原本無異。
本件被告不得上訴。
如不服本判決，檢察官應於收受送達後10日內向本院提出上訴書
狀，其未敘述理由者，並得於提起上訴狀後10日內向本院補提理
由書（均須按他造當事人之人數附繕本）「切勿逕送上級法院」
。
告訴人或被害人如對於本判決不服者，應具備理由請求檢察官上
訴，其上訴期間之計算係以檢察官收受判決正本之日期為準。
中    華    民    國    98    年    6     月    5     日
                              書記官  徐文彬


司法院資訊處製作；財團法人民間司法改革基金會備份。
